最高法院刑事判決　　　　　　九十六年度台上字第三二六九號
上　訴　人　甲○○
選任辯護人　樓嘉君律師
上　訴　人　乙○○
　　　　　　丙○○
　　　　　　丁○○
　　　　　　　　　　樓之2
　　　　　　戊○○
上 列一 人
選任辯護人　連立堅律師
　　　　　　李淑欣律師
　　　　　　蘇琬婷律師
上列上訴人等因常業詐欺案件，不服台灣高等法院高雄分院中華
民國九十六年一月二十三日第二審更審判決（九十五年度上更(一)
字第二八四號，起訴案號：台灣高雄地方法院檢察署九十三年度
偵字第四六一六、五五二九、六四八０、六六九七、六八三六號
），提起上訴，本院判決如下：
    主  文
原判決關於甲○○、乙○○、丙○○、丁○○、戊○○部分撤銷
，發回台灣高等法院高雄分院。
    理  由
本件原判決認定上訴人甲○○（綽號阿猴）與已判決確定之何朝
明（綽號阿草）（以下稱何朝明詐欺集團）共同基於常業詐欺、
行使偽造私文書之犯意聯絡，由何朝明為台灣地區之負責人，自
民國九十二年四月間某日起，與潛逃於大陸地區綽號「阿肥」、
「鐵牛」、「泰國」及其他不詳姓名成年男子，合組俗稱「刮刮
樂」之詐欺集團，在包含高雄地區在內之台灣各地區詐騙他人財
物，並採任務分工方式，由何朝明、甲○○負責在台灣地區尋找
他人提供人頭帳戶及人頭電話，冒用「大眾國際法律事務所」、
「振昇聯合會計師事務所」、「遠東科技」名義，委託有共同偽
造私文書之概括犯意聯絡之鄭金在、鄭進忠二人（均已判刑確定
）偽造印製「『大眾國際法律事務所』所受相關單位委派遠東科
技此次『金猴迎春、好禮大贈送』台灣地區消費者抽獎活動中獎
人公證事宜，抽獎經由各大報章、媒體公佈中獎名單。經查證確
認台端抽中『參獎』中獎序號為０六三七五二僅以此函通知」之
詐騙中獎通知私文書後，前後多次行使散發，且何朝明、綽號「
阿肥」等人為使詐欺集團運作更順利，同時亦指示甲○○委託不
知情之曾輝堂於民眾日報、經濟日報刊登「遠東科技金猴迎春贈
獎活動各項獎品、中獎序號公告，其中載明參獎之兌獎序號為０
六三七五二，獎品內容為獨得現金一百二十萬元，各中獎人得憑
身分證、印章、兌獎卡，親臨公司現場領獎或洽客服部」、「公
告：恭賀遠東科技劉安東（桃縣）、呂燕芬（苗栗）、李明宗（
嘉縣）、邱雅惠（高市）等四名會員中彩，特此公告」等詐騙之
廣告，以資取信他人，俟台灣地區不知情民眾接獲中獎通知，依
循上開中獎通知單上所附之電話查詢，該電話即透過轉接方式由
大陸地區詐欺集團成員所僱用之不詳姓名人士接聽，該不詳人士
再以須持「振昇聯合會計師事務所」簽發之支票前往台北「遠東
科技」領取中獎支票，受騙者乃再去電該中獎通知上所印之「振
昇聯合會計師事務所」聯絡電話，該電話亦透過轉接方式由大陸
地區詐欺集團成員所僱用之不詳姓名人士接聽，該不詳人士冒稱
「張美齡」會計師，並以須於三日內先購買「黃金愛心基金」為
由，要求來電者先匯款至該集團所收購之人頭帳戶內，並強調若
未於三日內購買上開基金即喪失中獎資格，待受騙者匯款入人頭
帳戶後，大陸地區詐欺集團成員隨即通知台灣地區之詐欺集團成
員，將騙得之款項提領一空，如金額超過每日可提領上限則將超
過部分轉入其他人頭帳戶內再行提領，足以生損害於「大眾國際
法律事務所」、「振昇聯合會計師事務所」、「遠東科技」及其
他受詐騙之人。至九十二年十一月間該集團為順利遂行詐騙之目
的，乃由甲○○出面尋找上訴人乙○○（綽號平頭）加入該詐欺
集團，由乙○○提供人頭帳戶、人頭電話供該詐欺集團使用，同
時遊說上訴人丙○○、丁○○二人加入該詐欺集團，負責提領詐
騙所得款項及將詐騙所得款項轉入其他人頭帳戶內，詐騙所得扣
除費用後，由大陸地區之「阿肥」等人分得全部金額之九成，餘
一成中之百分之三十歸何朝明所有，另由甲○○、乙○○、丙○
○、丁○○四人平均分得詐騙所得內之一成之百分之七十。乙○
○、丙○○、丁○○三人均明知其等所為係詐欺行為，仍為貪圖
小利而應允之，而與何朝明、甲○○就上開常業詐欺、行使偽造
私文書有共同犯意聯絡。乙○○乃接續提供以其自己或其前妻潘
俐玲（檢察官另行偵查）或友人張陳金蓮（檢察官另行偵查）名
義申辦之0000000000、0000000000、00
00000000、0000000000、00000000
00、0000000000、0000000000、000
0000000、0000000000、000000000
0、0000000000、0000000000、0000
000000、0000000000、0000000000
、0000000000等行動電話門號供何朝明詐欺集團使用
，並以每本新台幣（下同）五千元至一萬元不等之價格，向不詳
姓名年籍之人士購買萬泰商業銀行蘆洲分行第00000000
0000號（戶名：劉邦根）、中華商業銀行前鎮分行第000
00000000000號（戶名：王玉生）、聯邦銀行第00
000000000000號（戶名：葉明瑞）、台北國際商業
銀行第0000000000000號帳戶、鳳山一甲郵局第0
000000（局號）0000000號（戶名：康耀南）帳戶
存摺（均含金融卡一張）及其他金融機構帳戶存摺（均含金融卡
）數本後，交予何朝明、甲○○或丙○○、丁○○二人，何朝明
收受後轉交予甲○○交付丙○○、丁○○二人使用，甲○○、乙
○○並教導丙○○、丁○○二人如何將詐騙所得款項轉帳至其他
人頭帳戶內；丙○○、丁○○二人則分別以甲○○交付之000
0000000、0000000000、000000000
0、0000000000號行動電話，等候大陸地區詐欺集團
成員通知領款，俟接獲通知即前往高雄地區不特定提款機領取詐
騙所得款項，並將之轉交予乙○○或甲○○，或將詐騙所得款項
轉入其他人頭帳戶內，乙○○或甲○○收受丙○○、丁○○二人
交付之詐騙款項後即再將之交付何朝明，何朝明則指示甲○○將
詐騙所得款項，分別以林聰俊、邱天估、邱建修、洪玉慶、沈玉
郎、莫志源、許啟正、蔡啟銘名義匯入彰化縣永靖鄉農會第00
000000000000號（戶名：邱家慶）、郵局第000
0000（局號）0000000號（戶名：王國榮）、華南銀
行第000000000000號（戶名：王國榮）、華南銀行
五甲分行第000000000000號（戶名：徐元寶）帳戶
內，或由何朝明直接交付綽號「阿肥」者指派取款之不詳人士，
並由甲○○就詐騙所得及詐騙集團之支出記帳。因何朝明詐欺集
團對於人頭帳戶需求甚大，何朝明復於九十三年二月中旬某日，
以每本銀行帳戶五千元，郵局帳戶一萬元（均含金融卡）之價格
，向上訴人戊○○購買人頭帳戶，戊○○預見何朝明購買人頭帳
戶之目的可能在於從事不法犯行及掩飾犯罪所得之財物，仍基於
幫助常業詐欺之不確定故意而應允之，並以其持用之00000
00000號行動電話與何朝明持用之0000000000號
行動電話互相聯絡，嗣戊○○向綽號「鐘仔」之不詳姓名年籍人
士購得二十本金融帳戶（即原判決附表四所示甲○○扣押物品清
單內之十七本帳戶及其他不詳戶名之三本帳戶）後，即聯絡何朝
明北上拿取該等帳戶之存摺及金融卡，何朝明取得上開帳戶後再
交付甲○○轉交其中三本予丙○○、丁○○二人使用。另綽號「
阿肥」等人，亦於九十三年一月間指示何朝明向綽號小唐（即優
力國際行銷有限公司業務經理唐浚蔚，檢察官另案偵辦中）購買
個人資料名條（即收件者名條），何朝明即指示甲○○向綽號「
小唐」者以每筆一元之價格購買名條，共於九十三年一月二十八
日、一月二十九日向綽號「小唐」者購買十一萬筆之個人資料名
條，供該詐欺集團寄發中獎通知。綽號「阿肥」者亦於九十三年
農曆過年後某日，攜數量不詳之個人資料名條、人頭帳戶（含金
融卡）交付甲○○，供該詐欺集團詐騙使用。迄九十三年二月二
十七日為警查獲止，何朝明詐欺集團共詐騙不知情之民眾黃信龍
、程信吉、己○○、展林秀勤、蕭世正、黃麗娟及其他不詳姓名
之被害人等人所得約在五千萬元左右。何朝明、甲○○、乙○○
、丙○○、丁○○並均以之為常業，賴以維生。嗣經警於九十三
年二月二十六日凌晨三十分許至翌日一時四十五分許止，分別在
原判決附表一至附表五之處所查扣何朝明、甲○○、丙○○、丁
○○等人如原判決附表一至附表五所示之物，再於同年二月二十
七日九時三十分、九時四十分許，分別查扣陳進良、鄭金在所有
如原判決附表六、七所示之物，於同年三月九日二十時四十五分
許，在高雄市○○區○○路與建武路口拘提乙○○到案，並經其
同意搜索扣押如原判決附表八所示之物，於同年三月二十四日六
時五分許，在台北縣三重市○○○路八十九號四樓拘提戊○○到
案，並經其同意搜索扣押如原判決附表九所示之物，於同年三月
二十九日十三時十分許，在台南縣新營市○○路一六一巷二十二
號李何娟娟、李吉（以上二人已判決確定）居所搜索扣押如原
判決附表十所示之物，始查知上情等情。因而撤銷第一審關於上
訴人等五人部分之判決，改判依修正前刑法第三百四十條論處甲
○○、乙○○、丙○○、丁○○共同以犯詐欺罪為常業罪刑；依
修正前刑法第三百四十條、刑法第三十條論處戊○○幫助常業詐
欺罪刑，固非無見。
惟查：(一)、有罪之判決書須將認定之犯罪事實詳記於事實欄，然
後於理由內逐一說明其憑以認定之證據，使事實與理由兩相一致
，方為合法；倘事實欄已有及，而理由內未加說明，及難謂無
判決理由欠備之違法。原判決事實欄記載：「詐騙所得扣除費用
後，由大陸地區之『阿肥』等人分得全部金額之九成，餘一成中
之百分之三十歸何朝明所有，另由甲○○、乙○○、丙○○、丁
○○四人平均分得詐騙所得之一成之百分之七十」等情。然原判
決理由內並未述認定此部分事實所憑之證據及認定之理由，自
有理由欠備之疏誤。(二)、原判決理由欄說明甲○○、乙○○多次
行使偽造私文書（偽造之中獎通知等私文書）犯行，係基於概括
犯意為之，為連續犯（原判決第十八頁最後一行至第十九頁第三
行），但原判決事實欄並未記載甲○○、乙○○行使偽造私文書
之犯行係基於概括犯意為之，故此部分理由之說明失其事實之依
據，難謂適法。(三)、原判決理由欄說明乙○○偽造私文書後進而
行使，其偽造私文書之低度行為，應為其行使偽造私文書之高度
行為所吸收；乙○○就行使偽造私文書犯行，與甲○○等共犯間
，有犯意聯絡及行為分擔，為共同正犯等由（原判決第十八頁第
十二行至第十六行，第十八頁倒數第三行至最後一行），惟原判
決事實欄並未記載乙○○有共同偽造私文書及共同行使偽造私文
書之犯行。故此部分理由說明失其事實之依據，亦有未合。(四)、
原判決事實欄記載乙○○、丙○○、丁○○於九十二年十一月間
始加入本件詐欺集團等情，則其等對加入之前該集團之詐欺等犯
行，自不應負共犯刑責。乃原判決理由欄竟說明乙○○、丙○○
、丁○○就本件常業詐欺犯行，及乙○○就本件行使偽造私文書
犯行，均應論以共同正犯（原判決第十八頁第十二行至第十九行
），足見此部分事實之記載與理由之說明不盡相符，有判決理由
矛盾之違法。(五)、原判決事實欄認定由甲○○出面尋找乙○○加
入本件詐欺集團等情（原判決第四頁第十八行）。惟原判決理由
欄又引用乙○○及何朝明之供述（即由何朝明指使乙○○提供手
機及銀行帳戶供何朝明使用，見原判決理由欄貳、二）。究竟由
甲○○或何朝明尋找乙○○加入詐欺集團，事實之記載與理由引
用之證據不相符合，自有理由矛盾之違法。(六)、有罪之判決書對
於被告有利之證據不採納者，應說明其理由，為刑事訴訟法第三
百十條第二款所明定；如未說明其不採納之理由，即難謂無判決
不備理由之違法。何朝明於第一審訊問時證稱：伊請戊○○蒐集
銀行帳戶時，並沒有告知用途為何等語（見第一審卷(二)第一六六
頁），與其於偵查中所稱：伊向戊○○說在大陸作六合彩及足球
對賭，要買一些帳戶等語，並不相符。此在第一審有利戊○○之
證言，為何不足採，原判決未予說明，有判決理由不備之違誤。
(七)、刑法修正前之常業犯，指反覆以同種類行為為目的之社會活
動之職業性犯罪而言，故行為人是否藉該犯罪以為日常謀生之職
業，自應在判決內說明其憑以認定之證據與理由，否則即屬理由
不備。原判決認定甲○○、丙○○、丁○○、乙○○等人共犯刑
法修正前之常業詐欺罪，惟理由內並未說明如何認定彼等以詐欺
為業所憑之證據與理由，亦有可議。上訴意旨指摘原判決上開部
分違法，尚非全無理由，應認仍有發回更審之原因。
據上論結，應依刑事訴訟法第三百九十七條、第四百零一條，判
決如主文。
中　　華　　民　　國　九十六　年　　六　　月　二十一　日
                      最高法院刑事第八庭
                          審判長法官  陳　正　庸
                                法官  賴　忠　星
                                法官  林　開　任
                                法官  林　立　華
                                法官  吳　昆　仁
      本件正本證明與原本無異
                                      書  記  官
中　　華　　民　　國　九十六　年　　七　　月　　二　　日
                                                     G
